ACORDAO-COMPLETO-2566446

ACÓRDÃO 3542/2023 ATA 13/2023 - PRIMEIRA CÂMARA

VISTOS, relatados e discutidos estes autos de representação, agora em fase de análise de embargos de declaração opostos pelo Conselho Regional de Engenharia e Agronomia do Rio Grande do Sul (Crea/RS) ao Acórdão 7620/2022-TCU-Primeira Câmara, que determinou ao Conselho que adequasse seus normativos internos que disciplinam a ocupação de cargos em comissão,
ACORDAM os Ministros do Tribunal de Contas da União, reunidos em Sessão da 1ª Câmara, ante as razões expostas pelo Relator e com fundamento nos arts. 32, inciso II, e 34 da Lei 8.443/1992, em:
9.1. conhecer dos embargos de declaração para, no mérito, rejeitá-los;
9.2. informar ao embargante do teor deste acórdão, encaminhando-lhe, a título de subsídio, cópia do relatório e voto que o fundamentam.

Embargos de declaração opostos pelo Conselho Regional de Engenharia e Agronomia do Estado do Rio Grande do Sul a decisão que determinou a adequação de seus normativos internos que disciplinam a ocupação de cargos em comissão.

Primeira Câmara

Conselho Regional de Engenharia e Agronomia do Estado do Rio Grande do Sul (Crea/RS).

3. Embargante: Conselho Regional de Engenharia e Agronomia do Estado do Rio Grande do Sul (92.695.790/0001-95).

13.1. Ministros presentes: Walton Alencar Rodrigues (Presidente), Benjamin Zymler, Jorge Oliveira (Relator) e Jhonatan de Jesus.
13.2. Ministro-Substituto presente: Weder de Oliveira.

JORGE OLIVEIRA

Ministro Jorge Oliveira.

Trata-se de embargos de declaração opostos pelo Conselho Regional de Engenharia e Agronomia do Rio Grande do Sul (CREA/RS) ao Acórdão 7620/2022-TCU-Primeira Câmara, que, ao apreciar representação formulada por unidade técnica determinou ao Conselho que adequasse seus normativos internos relativos à nomeação de cargos em comissão, para que se tornem aderentes às orientações contidas no Acórdão 341/2004-TCU-Plenário, no RE 1.041.210 do STF, bem como ao art. 13, incido III da Lei 14.204/2021.
2.	A decisão embargada foi proferida nos seguintes termos:
	" (...) 
	Considerando que restou apurado que há, no âmbito do Crea/RS, regulamento próprio de pessoal que somente admite a ocupação de 30% dos cargos em comissão por integrantes do quadro efetivo, sem fixar uma participação mínima;
	considerando, ademais, que o regulamento próprio de pessoal do Crea/RS não dispõe sobre o quantitativo dos cargos em comissão, dos requisitos para o seu provimento e de suas respectivas atribuições;
	considerando que os demais fatos inicialmente apontados como irregulares e os aditados ao longo da instrução foram considerados improcedentes;
	os Ministros do Tribunal de Contas da União, reunidos em Sessão da 1ª Câmara, quanto ao processo abaixo relacionado, com fundamento no art. 43, inciso I, da Lei 8.443/1992 c/c os arts. 143, inciso III; 235 e 237, inciso VI do Regimento Interno/TCU, ACORDAM em conhecer da representação, para no mérito considerá-la parcialmente procedente, mandando fazer a determinação a seguir indicada, conforme os pareceres emitidos nos autos, arquivando-se os presentes autos.
	(...) 
	1.6. Determinações/Recomendações/Orientações:
	1.6.1. Determinar ao Conselho Regional de Engenharia e Agronomia do Rio Grande do Sul (Crea/RS) que proceda a adequação dos seus normativos internos no sentido de definir seu quadro de cargos em comissão, com indicação do quantitativo, do percentual mínimo destinado a ocupantes de cargos efetivos, dos requisitos para ocupação e das respectivas atribuições, atentando para as orientações contidas no Acórdão 341/2004-TCU-Plenário, no RE 1.041.210 do STF, em que foi reconhecida a repercussão geral, e na Lei 14.204/2021, art.13, inciso III, informando ao Tribunal, no prazo de 30 dias, as providências adotadas."
 3.	Transcrevo, a seguir, trecho do documento encaminhado pelo Crea/RS onde o Conselho descreve o que considera ser uma obscuridade na decisão proferida:
	"Apreciando a representação, esta MM. Câmara decidiu conhecer da mesma para, no mérito, considerá-la parcialmente procedente, mandando fazer a providência indicada no item 1.6.1, determinando ao Crea/RS que proceda a adequação dos seus normativos internos no sentido de definir seu quadro de cargos em comissão, com indicação do quantitativo, do percentual mínimo destinado a ocupantes de cargos efetivos, dos requisitos para ocupação e das respectivas atribuições, atentando para as orientações contidas no Acórdão 341/2004-TCU-Plenário, no RE 1.041.210 do STF, em que foi reconhecida a repercussão geral, e na Lei 14.204/2021, art.13, inciso III, informando ao Tribunal, no prazo de 30 dias, as providências adotadas. 
	Todavia, para a efetivação prática da determinação, mostra-se de fundamental importância o esclarecimento a respeito do ponto que determina a fixação de percentual mínimo destinado a ocupantes de cargos efetivos. É que ambas as situações - cargos efetivos e cargos em comissão - possuem rigorosamente a mesma relação com o empregador, que é a empregatícia, ausente lei específica que a determine a adoção de relação diversa para os comissionados. Tal matéria inclusive já foi enfrentada quando do julgamento da reclamação trabalhista ATOrd 0020185-71.2015.5.04.0010, Relator Des. Luiz Alberto Vargas, 9ª Turma do Tribunal Regional do Trabalho da 4ª Região, que assim assentou:  
'[...] Ainda que o reclamado considere que o reclamante foi contratado para exercer cargo em comissão de livre nomeação e exoneração, estabeleceu-se entre as partes verdadeiro vínculo de emprego regulado pela normatividade justrabalhista. Como bem observado pelo MPT no relatório (ID b6949a1) , os empregos em comissão do reclamado (autarquia especial) tem por finalidade afastar a exigência de prévia aprovação em concurso público, mas sem criar regime diverso do de emprego regido pela legislação trabalhista.[...]'
	Desta forma, a reserva de um percentual de empregados efetivos junto aos comissionados imporia uma dificuldade técnica intransponível consistente na nomeação daqueles (empregos efetivos) , já que a relação de emprego continuaria a vigorar em todas as suas obrigações, inclusive com o cômputo do tempo de serviço para todos os efeitos (pagamentos de adicionais de tempo de serviço, recolhimento de contribuições previdenciárias e depósitos do FGTS) . É dizer: a nomeação de empregados ocupantes de cargos efetivos para ocupar cargos em comissão não criaria um novo tipo de relação, nem permitiria a suspensão do contrato de trabalho existente, dada a natureza empregatícia em ambas as situações, criando uma situação anômala de verdadeira alteração contratual. 
	Por tais razões, presente a obscuridade a ser esclarecida, requer a parte embargante o acolhimento dos presentes embargos, a fim de que seja elucidada a questão supracitada, permitindo-se assim o adequado cumprimento da determinação contida no acórdão embargado"
	É o relatório.

Fernando Schiafino Souto (OAB-RS 34.738).

Não atuou.

EMBARGOS DE DECLARAÇÃO EM REPRESENTAÇÃO DE UNIDADE TÉCNICA. CREA/RS. INCOMPATIBILIDADE DAS REGRAS DE OCUPAÇÃO DE CARGOS EM COMISSÃO COM OS PRECEITOS LEGAIS. DETERMINAÇÃO. CONHECIMENTO DOS EMBARGOS. INEXISTÊNCIA DE OMISSÃO, OBSCURIDADE OU CONTRADIÇÃO. NÃO PROVIMENTO.

REPRESENTAÇÃO (REPR)

não atuou.

Estes autos se originaram de representação de unidade técnica deste Tribunal, versando sobre possíveis irregularidades ocorridas no âmbito do Conselho Regional de Engenharia e Agronomia do Estado do Rio Grande do Sul (Crea/RS) , relacionadas à criação e ocupação de cargos em comissão e privilégios a funcionários.
2.	Por meio do Acórdão 7620/2022-TCU-Primeira Câmara, este Tribunal conheceu da representação para, no mérito, fazer determinação ao Conselho Regional de Engenharia e Agronomia do Rio Grande do Sul (Crea/RS) para que adequasse seus normativos internos no sentido de:
	 "definir seu quadro de cargos em comissão, com indicação do quantitativo, do percentual mínimo destinado a ocupantes de cargos efetivos, dos requisitos para ocupação e das respectivas atribuições, atentando para as orientações contidas no Acórdão 341/2004-TCU-Plenário e no RE 1.041.210 do STF, em que foi reconhecida a repercussão geral, e na Lei 14.204/2021, art. 13, inciso III, informando a este Tribunal, no prazo de trinta dias, as providências adotadas."
3.	Examinam-se, nesta oportunidade, embargos de declaração opostos pelo Crea/RS, em que aquela entidade alega que, para a adoção da determinação, seria necessário:
	 "o esclarecimento a respeito do ponto que determina a fixação de percentual mínimo destinado a ocupantes de cargos efetivos. É que ambas as situações - cargos efetivos e cargos em comissão - possuem rigorosamente a mesma relação com o empregador, que é a empregatícia, ausente lei específica que a determine a adoção de relação diversa para os comissionados".
4.	Preenchidos, ao menos do ponto de vista formal, os requisitos previstos no art. 34 da Lei 8.443/1992, conheço do expediente encaminhado pelo Crea/RS como embargos de declaração.
5.	Indo à questão central tratada neste processo, conforme registrado nos "considerandos" do acórdão relacionado, restou apurado que há, no âmbito daquela instituição, regulamento próprio de pessoal que somente admite a ocupação de 30% dos cargos em comissão por integrantes do quadro efetivo, sem fixar uma participação mínima. Adicionalmente, não existe previsão naquele normativo sobre o quantitativo dos cargos em comissão, os requisitos para o seu provimento e suas respectivas atribuições.
6.	Essas omissões nos regramentos da instituição são incompatíveis com a Lei 14.204/2021 e orientações jurisprudenciais do STF, conforme os trechos a seguir selecionados:
	a)  RE 1.041.210 do STF, com repercussão geral, que fixou:
	"1. A criação de cargos em comissão é exceção à regra de ingresso no serviço público mediante concurso público de provas ou provas e títulos e somente se justifica quando presentes os pressupostos constitucionais para sua instituição.
	2. Consoante a jurisprudência da Corte, a criação de cargos em comissão pressupõe: a) que os cargos se destinem ao exercício de funções de direção, chefia ou assessoramento, não se prestando ao desempenho de atividades burocráticas, técnicas ou operacionais; b) necessária relação de confiança entre a autoridade nomeante e o servidor nomeado; c) que o número de cargos comissionados criados guarde proporcionalidade com a necessidade que eles visam suprir e com o número de servidores ocupantes de cargos efetivos no ente federativo que os institui; e d) que as atribuições dos cargos em comissão estejam descritas de forma clara e objetiva na própria lei que os cria."
	b) Lei 14.204/2021:
	"Art. 10. Decreto definirá requisitos mínimos para ocupação dos CCE e das FCE, disciplinará a exigência de divulgação do perfil profissional desejável e estabelecerá os procedimentos gerais a serem observados pelos órgãos e pelas entidades do Poder Executivo federal, com estímulos à gestão por competências.
	(omissis) 
	Art. 13. Nas nomeações ou nas designações de cargos em comissão e de funções de confiança, serão observadas as seguintes regras:
	I - para os CCE dos níveis 1 a 4, somente poderão ser nomeados servidores ocupantes de cargo efetivo, empregados permanentes da administração pública e militares;
	II - para as FCE, somente poderão ser designados servidores ocupantes de cargos efetivos oriundos de órgão ou de entidade de quaisquer dos Poderes da União, dos Estados, do Distrito Federal e dos Municípios; e
	III - para os cargos em comissão existentes na administração pública federal direta, autárquica e fundacional, no mínimo, 60% (sessenta por cento) do total serão ocupados por servidores de carreira."
7.	Cabe ressalvar, contudo, que essas disposições se destinavam, originariamente, aos servidores públicos regidos pela Lei 8.112/1990, o que, obviamente, não é o caso dos conselhos profissionais, como o Crea/RS, cujas contratações de pessoal são integralmente regidas pela CLT. Mas isso não impede que os princípios contidos nessas normas lhe sejam aplicáveis. Essa é a conclusão que se encontra circunstancialmente fundamentada no Acórdão 341/2004-TCU-Plenário, que em sede de consulta, fixou os seguintes entendimentos: 
	"Conquanto não se vinculem propriamente ao aparelho estatal, a natureza jurídica peculiar dos conselhos e a relevância de suas atribuições sujeitam-nos a determinados preceitos constitucionais ordenadores da Administração Pública. Um deles refere-se às limitações estabelecidas para o provimento de funções de confiança e cargos em comissão, previstas no art. 37, inciso V, da Constituição Federal, com a nova redação dada pela Emenda Constitucional 19/1998, verbis: 'as funções de confiança, exercidas exclusivamente por servidores ocupantes de cargo efetivo, e os cargos em comissão, a serem preenchidos por servidores de carreira nos casos e condições e percentuais mínimos previstos em lei, destinam-se apenas às atribuições de direção, chefia e assessoramento'.
	A referida restrição tem por objetivo resguardar os princípios da legalidade, da impessoalidade e da moralidade no trato da coisa pública, evitando, assim, o loteamento indevido de funções de confiança e de cargos comissionados, destinados ao desempenho de atribuições de direção, chefia e assessoramento no âmbito de órgãos e entidades públicos. Não há dúvidas de que as entidades fiscalizadoras de profissões regulamentadas devem pautar o preenchimento desses cargos e funções segundo o diapasão constitucional.
	O mandamento da Lei Maior que determina o provimento das funções de confiança por servidores ocupantes de cargo efetivo é autoaplicável. O mesmo não ocorre em relação à segunda parte do referido dispositivo constitucional, já que, em princípio, requer a edição de norma legal que discipline as condições e percentuais mínimos pelos quais os cargos em comissão deverão ser preenchidos por servidores de carreira.
	Ao enfrentar a necessidade da elaboração de leis específicas para a criação de cargos e empregos no âmbito dos conselhos, esta Corte de Contas, por intermédio do Acórdão 147/2003-TCU-Plenário (Ata 5/2003; Sessão do dia 19/2/2003) , perfilhou o entendimento de que não se afigura razoável exigir de tais entidades que lei de iniciativa do Poder Executivo Federal, a teor do art. 61, § 1º, inciso II, alínea 'a', da CF/88, venha dispor especificamente sobre a organização de seus respectivos quadros de pessoal.
	Segundo a dicção do Plenário, tal exigência não se amolda à natureza de autarquia sui generis desses entes de fiscalização profissional, uma vez que a independência em relação aos recursos orçamentários da União e a organização em bases corporativas confere-lhes poder de autogestão, o que não afasta, porém, a obrigação de observarem os institutos de Direito Público.
	Tendo em vista que as leis de criação dessas entidades conferem aos conselhos federais o poder de expedir instruções necessárias ao pleno funcionamento das unidades a eles vinculadas, a exemplo das Leis 4.324/1964 (art. 4º) e 2.800/1956 (art. 8º) , o correto é que tais entes, utilizando de seus mecanismos de autogestão, definam suas necessidades peculiares de cargos em comissão, as condições e limites mínimos de provimento por funcionário efetivo, devendo adequar seus normativos ao fim moralizador pretendido pelo art. 35, inciso V, da Carta Magna.
	Na ausência de critério normativo próprio que defina os percentuais mínimos de cargos em comissão a serem providos por funcionários efetivos dos conselhos, ou melhor, enquanto não editada norma interna a respeito, nada impede que os conselhos adotem como parâmetro a regra fixada pelo Poder Executivo Federal, de destinar, no mínimo, metade dos cargos em comissão a ocupantes de cargo efetivo, conforme apregoa o art. 14 da Lei 8.460/1992. Com isso, dá-se imediata concretude à diretriz constitucional.
	Conclui-se, então, que os conselhos deverão adaptar seus normativos internos para disciplinar o provimento dos cargos em comissão e os percentuais mínimos a serem preenchidos por servidores de carreira, podendo ser adotados como referencial os parâmetros fixados no art. 14 da Lei 8.460/1992." (grifos acrescidos) 
8.	Registra-se, por oportuno, que apesar de a decisão acima reproduzida fazer menção à Lei 8.460/1992, então vigente, a matéria nela tratada encontra-se atualmente regulada pela Lei 14.204/2021.
9.	Em resumo, o fato de as contratações do Crea/RS estarem sujeitos às regras e especificidades determinadas pela CLT não impede que sejam aplicados os parâmetros fixados nessas orientações, desde que providenciadas as devidas adaptações.
10.	Também é importante observar que a constatação trazida pelo Crea/RS, de que os "cargos efetivos e cargos em comissão - possuem rigorosamente a mesma relação com o empregador, que é a empregatícia, ausente lei específica que determine a adoção de relação diversa para os comissionados" não constituem empecilho à aplicação dessas orientações. 
11.	Também não foi cogitado pela decisão embargada, nem haveria por que ser, da existência de distinção entre as relações de trabalho dos empregados ocupantes de cargos efetivos e dos ocupantes de cargos em comissão, uma vez que ambas são regidas pela mesma norma (CLT) . Assim, não se compreende a colocação feita pelo Crea/RS de que "a nomeação de empregados ocupantes de cargos efetivos para ocupar cargos em comissão não criaria um novo tipo de relação, nem permitiria a suspensão do contrato de trabalho existente, dada a natureza empregatícia em ambas as situações, criando uma situação anômala de verdadeira alteração contratual", uma vez que tal solução jamais foi aventada.
12.	Sublinhe-se que, na lógica da deliberação embargada, não há necessidade de quebra de vínculo empregatício para aqueles que ocupem cargos efetivos passem a exercer, cumulativamente, cargo comissionado, como costumeiramente vemos na Administração Pública, porquanto, nessas circunstâncias, esses cargos comissionados se assemelhariam a uma função comissionada, com a necessária adaptação remuneratória inerente a essas situações, mas, sem a necessidade de quebra de vínculo empregatício. Portanto, não haveria a criação de um novo tipo de relação, nem haveria a suspensão do contrato de trabalho existente, muito menos alteração contratual.
13.	Essas conclusões defluem da leitura dos normativos e dos juízos que explicitamente compõem a fundamentação do Acórdão 7620/2022-TCU-Primeira Câmara, não havendo que se falar em obscuridade desta decisão.
	Assim, não verificada a existência de nenhum vício que comprometa a compreensão e aplicação da decisão embargada, concluo pela rejeição dos presentes embargos de declaração e voto por que o Tribunal adote a minuta de acórdão que ora submeto à deliberação deste Colegiado.
TCU, Sala das Sessões, em 9 de maio de 2023
JORGE OLIVEIRA 
Relator